臺灣臺南地方法院民事判決
110年度訴字第1060號
原      告  蔡文鎮  
            蔡文和  
上二人共同
訴訟代理人  楊珮如律師
被      告  蔡國祥  
訴訟代理人  徐朝琴律師

上列當事人間請求返還土地等事件，經本院於民國111年3月17日
言詞辯論終結，判決如下：
    主      文
原告之訴暨假執行之聲請均駁回。
訴訟費用由原告負擔。
    事實及理由
壹、程序方面：按訴狀送達後，原告不得將原訴變更或追加他訴
    ，但擴張或減縮應受判決事項之聲明者，不在此限，民事訴
    訟法第255條第1項第3款定有明文。本件原告起訴時聲明第1
    、2項原係請求：「一、被告應將坐落於臺南市○區○○段0000
    地號土地上之地上物拆除，並將該部分土地騰空返還予原告
    。二、被告應自起訴狀繕本送達翌日起至返還第1項所示土
    地之日止，按月給付原告蔡文鎮新臺幣（下同）2,000元、
    原告蔡文和667元。」嗣於民國110年10月14日以民事變更訴
    之聲明狀變更訴之聲明為：「一、被告應將坐落於臺南市○
    區○○段0000地號土地上如附圖所示編號A部分面積113平方公
    尺之地上物拆除，並將該部分土地騰空返還予原告。二、被
    告應自起訴狀繕本送達翌日起至返還第1項所示土地之日止
    ，按月給付原告蔡文鎮1,978元、原告蔡文和659元。」其後
    復於110年11月29日以民事變更訴之聲明狀更正訴之聲明為
    ：「一、被告應將坐落於臺南市○區○○段00○0地號土地上如
    附圖所示編號A部分面積113平方公尺之地上物拆除，並將該
    部分土地騰空返還予原告。二、被告應自起訴狀繕本送達翌
    日起至返還第1項所示土地之日止，按月給付原告蔡文鎮2,4
    72元、原告蔡文和824元。」核均與前揭規定相符，應予准
    許。
貳、實體方面：
一、本件原告起訴主張：
　㈠原告蔡文鎮、蔡文和分別於107年6月20日、107年5月30日取
    得坐落臺南市○區○○段0000地號土地（下稱系爭94-3地號土
    地），權利範圍3/4、1/4之所有權。詎系爭94-3地號土地上
    有被告所有如附圖所示編號A即門牌號碼臺南市○區○○路000
    巷00弄0號之未保存登記建物（下稱系爭建物、占用面積為1
    13平方公尺），被告並於原告取得系爭94-3地號土地所有權
    後，未徵得原告之同意，仍持續占用系爭94-3地號土地，致
    原告迄今無法為使用收益，爰依民法第767條、第821條規定
    提起本件訴訟，請求被告應將系爭94-3地號土地上如附圖所
    示編號A部分（面積113平方公尺）之系爭建物拆除，將該占
    用部分之土地騰空返還予原告。
  ㈡本件無民法第425條之1第1項規定之適用或類推適用，即原告
    與被告間就系爭建物占用系爭94-3地號土地部分，無法推定
    有租賃關係存在：
　　⒈系爭2304地號土地與系爭建物於52年間非屬一人所有，系
      爭建物之原始所有權人非為訴外人蔡条：
　　　⑴坐落臺南市○區○○段0000地號土地（重測後為中和段94地
        號土地）於35年7月4日土地總登記時，原登記為訴外人
        蔡条、蔡朝仁、蔡明華、蔡明池等4人共有，應有部分
        各1/4；蔡明華於58年7月28日死亡後，其應有部分1/4
        由其子即訴外人蔡再添繼承；嗣蔡再添於69年1月28日
        將系爭2304地號土地應有部分各1/8 ，以買賣為原因移
        轉登記予訴外人蔡改、蔡太吉；蔡条於71年11月22日死
        亡，蔡条全部遺產由蔡改、蔡三雄繼承，其中系爭2304
        地號土地應有部分1/4 ，於72年6月4日以繼承為原因登
        記在蔡改名下（蔡改就系爭2304地號土地部分，連同上
        開買賣取得應有部分1/8 ，合併登記為應有部分3/8）
        ；其後，系爭2304地號土地於73年6月25日重測後為中
        和段94地號土地，而蔡武法之配偶蔡林藝於73年10月11
        日因買賣而取得系爭94地號土地所有權（應有部分1/4 
        ）；爾後，系爭94地號土地於74年6月28日因共有物分
        割，分為同段94、94-1、94-2、94-3地號土地，其中：
        ⑴94地號土地登記為蔡林藝所有、⑵94-1地號土地登記為
        蔡改、蔡太吉共有（應有部分分別為蔡改3/4 、蔡太吉
        1/4 ）、⑶94-2地號土地登記為蔡朝仁所有、⑷94-3地號
        土地登記為蔡改、蔡太吉共有（應有部分分別為蔡改3/
        4 、蔡太吉1/4 ）。
      ⑵訴外人蔡条於日據時期在系爭2304地號土地上建造門牌
        號碼臺南市○區○○路000號房屋，然蔡条所建房屋為土角
        厝，因簡陃、破損，已不堪使用，且受限材質無從改建
        ，乃於52年間即由訴外人蔡改、蔡太吉共同出資興建門
        牌號碼臺南市○區○○路000巷00弄0號房屋即系爭建物供
        蔡条居住，建物樓層為一層，嗣於59年間再由蔡改、蔡
        太吉共同出資增建第二層。因蔡条觀念傳統，認為應由
        5名兒子對其負扶養義務，其所居住之房屋稅捐宜由5名
        兒子共同負擔，故系爭建物於61年3月間辦理房屋稅籍
        起課登記時，遂登記蔡条之5名兒子即訴外人蔡改、蔡
        太吉、蔡三雄、蔡武法、被告蔡國祥為原始納稅義務人
        ，嗣蔡三雄死亡後，由其繼承人蔡明吉於104年異動為
        納稅義務人。據此，蔡条之子女雖認為系爭建物為祖厝
        ，惟系爭建物之原始起造人並非蔡条，再參以系爭建物
        於61年3月間辦理房屋稅籍起課登記時之原始納稅義務
        人為蔡改、蔡太吉、蔡三雄、蔡武法、蔡國祥，而當時
        系爭2304地號土地登記為蔡条、蔡朝仁、蔡明華、蔡明
        池所有（應有部分各1/4），是系爭建物及其所坐落之
        土地非同屬一人所有，應無民法第425條之1規定之適用
        。
　　⒉若系爭2304地號土地與系爭建物於52年間同屬一人所有，
      即系爭建物之原始所有權人為訴外人蔡条，則：
　　　⑴蔡条於71年11月22日死亡後，系爭建物應由蔡改、蔡三
        雄繼承：
　　　  ①依據本院106年3月29日106家字第1060015961號函文固
          記載：「依本院現有資料，查無受理被繼承人蔡条之
          繼承人向本院聲請拋棄繼承或限定繼承、大陸地區繼
          承人聲明繼承案件」等語，惟依74年6月3日修正前民
          法第1174條規定可知，修法前之拋棄繼承，祇須於法
          定2個月期間內，擇一向法院、親屬會議或其他繼承
          人為之，即生效，非必須向法院聲請，是自不能以該
          函文記載：「查無受理被繼承人蔡条之繼承人向法院
          聲明拋棄繼承或限定繼承」等語，即認被告未拋棄繼
          承。
        ②按無遺囑執行人者，遺產稅之納稅義務人為繼承人及
          受遺贈人，此參諸遺產及贈與稅法第6條第1項第2款
          規定自明。民法第1138條所定之繼承人如拋棄繼承者
          ，因已非遺產繼承人，自非遺產稅之納稅義務人。蔡
          条於71年11月22日死亡，蔡条全部遺產由蔡改、蔡三
          雄繼承，此由臺南市稅捐稽徵處函文，其「遺產繼承
          人或受遺贈人」欄僅記載「蔡改」、「蔡三雄」，其
          下並蓋有「以下空白」之印文可證（原證4）；雖72
          年間之作業方式，年代久遠無從查考，然衡諸法定繼
          承人如已拋棄繼承，即非遺產繼承人，亦非受遺贈人
          ，本無記載於「遺產繼承人或受遺贈人」欄之理，參
          以現行稽徵作業遺產稅核定通知書或免稅證明書所列
          載之繼承人亦以所有未拋棄繼承權之繼承人為限，有
          國稅局臺南分局107年12月21日南區國稅臺南營所字
          第1071073575號函文可按，足認蔡条71年11月22日死
          亡後，係以蔡改、蔡三雄以外之繼承人均拋棄繼承，
          蔡条之遺產僅由蔡改、蔡三雄2人繼承，並由蔡改及
          蔡三雄為分割之協議以辦理繼承登記，業經鈞院108
          年度訴字第1326號判決、臺灣高等法院臺南分院108
          年上字第119號判決審認在案。
        ③兩造既不爭執系爭建物為蔡条之遺產，依上開說明，
          系爭建物應由蔡改及蔡三雄繼承，而蔡改、蔡三雄為
          分割遺產之協議時，系爭建物不在協議分割範圍內，
          仍應由蔡改及蔡三雄維持公同共有。
　　　⑵本院106年度南簡字第78號判決為無效判決：
　　　　①系爭建物為訴外人蔡条之遺產，訴外人蔡改、蔡三雄
          以外之繼承人均拋棄繼承，是蔡条之遺產僅由蔡改、
          蔡三雄2人繼承，嗣蔡三雄於78年4月6日死亡，其配
          偶蔡鄭寶治及其子女蔡雅芳、蔡佳真向法院聲請拋棄
          繼承，經本院以78年度繼字第453號准予備查在案，
          則蔡三雄之遺產由蔡明吉、蔡雅慧2人繼承。是以，
          系爭建物為蔡条之遺產，由繼承人蔡改、蔡三雄繼承
          ，蔡三雄死亡後，其應繼分由蔡明吉、蔡雅惠2人繼
          承。從而，蔡改、蔡明吉、蔡雅慧分別因繼承取得系
          爭建物之事實上處分權，並由蔡改、蔡明吉、蔡雅慧
          公同共有。
　　　　②然本院106年度南簡字第78號判決誤將已拋棄繼承之蔡
          國祥、蔡太吉、蔡武法等人列為被告，又漏列蔡三雄
          之繼承人蔡雅慧為被告，顯係誤將「非共有人之人」
          列為當事人並「漏列共有人之人」為當事人而作成實
          體判決，對於應參與訴訟之共同訴訟人全體均無若何
          效力可言，自屬無效判決，易言之，本院106年度南
          簡字第78號判決對系爭建物共有人蔡改、蔡明吉、蔡
          雅慧均無任何效力，渠等間就系爭建物之公同共有狀
          態尚未經合法判決分割而終止，故系爭建物仍應由蔡
          改、蔡明吉、蔡雅慧公同共有。
　　　⑶系爭建物自共有人請求分割系爭94地號土地之74年6月28
        日起，即已喪失繼續占有系爭94-3地號土地之正當權源
        ：
　　　　①按分管契約，係共有人就共有物之使用、收益或管理
          方法所訂定之契約，共有人請求分割共有物，應解為
          有終止分管契約之意思（最高法院107年度台上字第8
          79號民事判決參照）。是共有人請求分割共有物，縱
          共有人於共有物分割之前訂有分管契約，亦因分割共
          有物而失其效力，則原來共有人之占有，除另有約定
          外，即難謂有何法律上之原因，此係因分管契約之訂
          立乃以繼續維持共有關係為前提，與消滅共有關係之
          共有物分割行為，本質上難以併存。是分管契約既經
          共有人請求分割共有物而消滅，共有物之用益及管理
          回復原來之關係，除非經共有人協議或依民法第820
          條第1項規定為決定，共有人不得任意占有使用共有
          物之特定部分。此與民法第425條之1乃在規範房屋及
          土地因同屬一人情形時，土地所有人無從與自己所有
          之房屋約定使用權限，倘因而異其所有人，基於房屋
          一般價值甚高及其既有之使用權保護之考量，為調和
          土地與建物之利用關係，承認在房屋得使用期限內，
          有租賃關係之情形尚難謂為相同。
        ②系爭94地號土地於74年6月28日因共有物分割，分為同
          段94、94-1、94-2、94-3地號土地，依上開說明，系
          爭94地號土地之分管契約即因而消滅，系爭建物自94
          年6月28日起即已喪失繼續占有系爭94地號土地特定
          部分之正當權源，不因嗣後係分割為系爭94-3地號土
          地而有所不同。
　㈢被告所有之系爭建物占用系爭94-3地號土地無合法權源：
　　⒈系爭建物自共有人請求分割系爭94地號土地之74年6月28日
      起，即已喪失繼續占有系爭94-3地號土地之正當權源，已
      如前述。
　　⒉本院106年度南簡字第78號判決為無效判決，縱被告主張因
      分割共有物判決善意取得系爭建物之事實上處分權（即無
      效判決僅為真正所有權人或處分權人間之內部關係，蔡改
      、蔡明吉、蔡雅慧均未另行提起訴訟，自不得以之對抗第
      三人），然系爭建物就系爭94-3地號土地之占有既無正當
      權源占有，自不因事後經法院判決分割共有物確定，而又
      成為有權占有。
　　⒊至蔡明吉雖於104年7月16日異動為稅納義務人，然據蔡明
      吉提出蔡三雄之繼承系統表及遺產分割協議書，核與實際
      繼承情形不符，且拋棄繼承權者，已非繼承人，自不應列
      入協議書及參與協議，蔡明吉僅就系爭建物持分5分之1，
      登記蔡三雄為納稅義務人部分申報繼承，非就蔡三雄實際
      應得之應繼分為之，且與非蔡三雄之繼承人共同為遺產分
      割協議，是難謂該遺產分割協議書已生合法分割之効力。
      從而，原告主張依民法第767條、第821條規定請求被告應
      將系爭94之3地號土地上如附圖所示編號A部分（面積113
      平方公尺）之系爭建物拆除，將該拆占用部分之土地騰空
      返還予原告，為有理由。
　㈣系爭建物現由被告占有使用中，且占用系爭94-3地號土地之
    面積為113平方公尺，足見被告獲有相當於租金之不當得利
    ，並致原告受有相當於租金之損害，是原告自得依民法第17
    9條規定請求被告應按月給付相當於租金之不當得利。而以
    系爭94-3地號土地110年申報地價每平方公尺3,500元計算，
    則被告每月應給付原告蔡文鎮、蔡文和相當於租金之不當得
    利之數額分別為2,472元、824元（計算式：113平方公尺×3,
    500元×10%×3/4÷12=2,472元；113平方公尺×3,500元×10%×1/
    4÷12=824元）。
  ㈤並聲明：
　　⒈被告應將坐落臺南市○區○○段00○0地號土地上如附圖所示編
      號A部分（面積113平方公尺）之地上物拆除，並將該部分
      土地騰空返還予原告。
　　⒉被告應自起訴狀繕本送達翌日起至返還第1項所示土地之日
      止，按月給付原告蔡文鎮2,472元、原告蔡文和824元。
　　⒊原告願供擔保，請准宣告假執行。　
二、被告之抗辯：
  ㈠本件有民法第425條之1第1項規定之適用或類推適用，即原告
    與被告間就系爭建物占用系爭94-3地號土地部分，有租賃關
    係存在，屬於合法有權占有，是原告請求拆屋還地，為無理
    由：
  　⒈系爭2304地號土地與系爭建物於52年間同屬一人所有，系
      爭建物之原始所有權人為訴外人蔡条：
　　　⑴系爭94-3地號土地係分割自同段94地號土地，而同段94
        地號土地重測前為臺南市○區○○段0000地號土地，原登
        記為蔡条、蔡朝仁、蔡明華、蔡明池四名兄弟共有，應
        有部分各1/4。蔡条死亡後，其應有部分1/4登記在蔡改
        名下；蔡明華所有應有部分1/4於其死亡後由蔡再添繼
        承，蔡再添又將之出售予蔡改（1/8）及蔡太吉（1/8）
        ，嗣因系爭94地號土地進行分割，由蔡改及蔡太吉共同
        取得系爭94-1、94-3地號土地，其後蔡改、蔡太吉再將
        渠等應有部分分別贈與原告蔡文鎮、蔡文和取得。
      ⑵系爭建物係坐落在蔡条原分管土地上：
　　　　①系爭建物於52年間由訴外人蔡条出資興建，由蔡条、
          蔡莫葉及全部子女（即包含蔡改、蔡太吉、蔡國祥等
          在內）共同居住使用，原為一樓平房，嗣因居住需求
          ，蔡条於59年間又出資在既有基礎上增建二樓，成為
          現在之系爭建物，迄至蔡条死亡未曾遷居他處，可見
          系爭建物坐落在蔡条長年分管土地上，其原始所有權
          人為蔡条。再參以訴外人蔡条於60年5月7日曾出資32
          ,037.8元向訴外人莫保重購買（一次付清價款）坐落
          臺南市○區○○段0000地號土地贈與被告，可證蔡条絕
          對有資力可興建系爭建物。
　　　　②依蔡条戶籍資料記載，35年10月1日初次設籍臺南市○
          區○○路000號，56年6月1日門牌整編臺南市○區○○路00
          0號，66年9月1日門牌整編臺南市○區○○路000巷00弄0
          號，71年11月22日蔡条死亡除戶，足證蔡条自日治時
          代起即世居在系爭2304地號土地，52年系爭建物興建
          後，便居住在系爭建物，未曾遷移。
        ③蔡改於另案即本院106年度南簡字第78號分割共有物乙
          案中，自承系爭建物為蔡条所興建，且原告自陳稱「
          蔡条與他共有人間所定之原分管契約…」等語，明確
          表示蔡条就上開土地與他共有人間有分管契約存在，
          可見兩造對於系爭建物為蔡条所興建，且坐落在蔡条
          分管土地上乙節，應為兩造所不爭執。
　　　　④觀諸上開土地之占有使用狀況，及各共有人間長期以
          來容許蔡条使用土地範圍，蔡条與他共有人間應有分
          管契約存在，且系爭建物坐落基地以西即屬蔡条分管
          範圍。
　　　⑶蔡改、蔡太吉分得之系爭94-3、94-7地號土地屬蔡条原
        分管之土地：
        ①就土地面積觀之，系爭2304地號土地，全部土地面積
          為1,142平方公尺，蔡条應有部分1/4，持分面積為28
          5.5平方公尺；而系爭94-3地號土地面積為215平方公
          尺，同段94-7地號土地面積為68平方公尺，二者面積
          合計為283平方公尺，與上開蔡条持有面積幾乎相同
          。
        ②就土地坐落位置觀之，依本院106年度南簡字第78號民
          事判決附圖所示編號A為臺南市○區○○路000巷00弄0號
          房屋即系爭建物，編號A1及B為臺南市○區○○路000巷0
          0弄0號之1房屋即蔡改所有房屋，其中編號A、A1坐落
          在系爭94-3地號土地，其中編號B坐落系爭94-7地號
          土地，可見系爭94-3、94-7地號土地就坐落在系爭建
          物以西區域，與上開蔡条分管土地位置一樣。
        ③承上，不論係土地面積，抑或係所處位置，蔡改、蔡
          太吉分得之系爭94-3、94-7地號土地即是上開蔡条分
          管之土地，是蔡改、蔡太吉分得之系爭94-3地號土地
          既位於蔡条分管土地範圍內，則坐落系爭94-3地號土
          地上之系爭建物亦應位於蔡条分管土地上。易言之，
          系爭建物於分割當時係依照現況做分割，蔡条居住之
          系爭建物並未遷移，是系爭建物於分割後並未占用其
          他共有人之土地，仍坐落在蔡条所有之土地上。
　　　⑷按民法第425條之1所謂「土地及房屋同屬一人」固可包
        括「土地及房屋同屬相同之共有人」及「土地共有人數
        除與房屋相同之共有人外，尚有其他共有人」，而僅將
        土地應有部分或僅將房屋所有權讓與他人，或將土地應
        有部分及房屋同時或先後讓與相異之人之情形在內；惟
        必以該房屋占有土地，經土地其他全體共有人同意者始
        足稱之。
　　　　①本件系爭2304地號土地原為蔡条、蔡朝仁、蔡明華、
          蔡明池所共有，蔡条並在其分管土地上興建系爭建物
          ，已如前述，是上開情形應已符合民法第425條之1規
          定之情形，土地及房屋同屬一人之情形。又蔡条所有
          之系爭2304地號土地、應有部分1/4，雖因蔡条死亡
          而於72年6月4日登記在蔡改名下，而與系爭建物分離
          為不同人所有，惟依民法第425條之1規定，系爭建物
          對於系爭2304地號土地（重測後為系爭94地號土地）
          應有法定租賃關係存在，並不因系爭2304地號土地嗣
          後進行共有物分割（分割為94、94-1、94-2、94-3地
          號土地）而消滅。
　　    ②系爭建物原為蔡条所有，61年3月進行房屋稅籍登記時
          納稅義務人登記在被告及訴外人蔡改、蔡太吉、蔡明
          吉、蔡武法等5名兄弟名下，嗣因蔡改訴請分割系爭
          建物，經本院106年度南簡字第78號民事判決分歸被
          告所有。被告雖非系爭94-3地號土地之所有權人，惟
          依上開系爭建物對於系爭94-3地號土地有法定租賃權
          關係，被告所有之系爭建物對於系爭94-3地號土地亦
          有法定租賃權關係，故被告應有權占有系爭94-3地號
          土地。原告主張被告無權占有系爭土地，請求拆除系
          爭房屋云云，並無理由。　
　　　⑸縱本件無法直接適用民法第425條之1規定，然依系爭建
        物占用系爭94-3地號土地之情形，亦應可類推適用民法
        第425條之1規定：　
　　　　①系爭建物及其坐落土地既同屬訴外人蔡条所有，蔡条7
          1年11月22日死亡後，系爭2304地號土地以繼承為原
          因登記在蔡改名下，系爭建物則為蔡条之繼承人蔡改
          、蔡太吉、蔡三雄、蔡武法、被告蔡國祥繼承取得，
          造成土地與房屋分開由不同人所有，即屬「土地及其
          土地上之房屋同屬一人所有，僅將土地所有權讓與他
          人」之情形，應可類推適用民法第425條之1規定，於
          蔡改取得上開土地所有權時，即與系爭建物之所有權
          人蔡改、蔡太吉、蔡三雄、蔡武法、被告蔡國祥成立
          法定基地租賃關係，應推定在系爭建物得使用期限內
          有租賃關係，系爭建物占用系爭2304地號土地（重測
          後為中和段94地號土地）部分應屬有權占有，並不因
          土地有輾轉移轉登記或分割之情形而消滅。
        ②系爭94地號土地於74年6月28日因分割而由蔡改、蔡太
          吉共有系爭94-3地號土地，斯時，系爭建物則為蔡改
          、蔡太吉、蔡三雄、蔡武法、被告蔡國祥共有，系爭
          94-3地號土地與系爭建物之所有人雖非完全相同，惟
          蔡改、蔡太吉既為系爭94-3地號土地之所有權人，亦
          為系爭建物共有人之一，為「房屋共有人數除與土地
          相同之共有人外，尚有其他共有人」，仍屬「土地及
          房屋同屬一人」之情形，則107年8月7日系爭建物因
          本院106年度南簡字第78號民事判決為被告蔡國祥單
          獨取得，因而造成系爭建物與系爭94-3地號土地分由
          不同人所有狀態，依民法第425條之1規定，系爭建物
          占用系爭94-3地號土地部分，應推定在系爭建物得使
          用期限內有租賃關係，屬有權占有。
　　⒉訴外人蔡条於71年11月22日死亡後，被告並無拋棄繼承蔡
      条之遺產，是系爭建物由被告繼承，應屬合法：
　　　⑴訴外人蔡条於71年11月22日死亡後，被告並未向法院聲
        明拋棄繼承蔡条之遺產，是被告所有之系爭建物對於系
        爭94-3地號土地應有法定租賃關係存在。
　　　⑵原證四之遺產分割協議書，為繼承人間就分配被繼承人
        遺產所為之協議，與聲明拋棄繼承無關，實難以此認定
        被告有拋棄繼承蔡条之遺產。況系爭遺產分割協議書，
        立協議書人僅有蔡改、蔡三雄，並無被告或其他蔡条繼
        承人之簽名，自不能以部分繼承人自己書寫之協議書，
        拘束其他繼承人，抑或排除其他繼承人繼承遺產之權利
        ，故原告以上開分割協議書，主張被告已拋棄繼承蔡条
        之遺產，顯無理由。
      ⑶縱認系爭遺產分割協議書為被告及其他繼承人所同意，
        然該份協議書之效力僅及於協議書記載之內容，不及於
        協議書記載內容以外之遺產，且該份協議書並未提及系
        爭建物由蔡改、蔡三雄二人繼承，被告同意拋棄繼承系
        爭建物之權利，故原告主張被告無繼承系爭建物之權，
        要難可採。
      ⑷倘被告無繼承系爭建物之權，則何以原告於本院106年度
        南簡字第78號分割系爭建物時會承認被告及其他兄弟各
        擁有系爭建物1/5之所有權，並以此基礎進行訴訟，顯
        與本件原告之主張前後矛盾。
  ㈡被告所有之系爭建物占用系爭94-3地號土地既有合法權源，
    則被告占用系爭94-3地號土地即非無法律上之原因，原告請
    求被告給付相當於租金之不當得利，亦為無理由。
  ㈢並聲明：
　　⒈原告之訴及假執行之聲請均駁回。
　　⒉如受不利之判決，被告願供擔保，請准宣告免為假執行。
三、兩造不爭執之事項：
  ㈠坐落臺南市○區○○段0000地號土地（重測後為中和段94地號土
    地）於35年7月4日土地總登記時，原登記為訴外人蔡条、蔡
    朝仁、蔡明華、蔡明池等4人共有（應有部分各1/4）：
    ⒈蔡明華於58年7月28日死亡後，其應有部分1/4由其子即訴
      外人蔡再添繼承；嗣蔡再添於69年1月28日將系爭2304地
      號土地應有部分各1/8，以買賣為原因移轉登記予訴外人
      蔡改、蔡太吉。
    ⒉訴外人蔡条於71年11月22日死亡，其子女為訴外人蔡改、
      蔡太吉、蔡三雄、蔡武法、蔡阿珠、蔡秀娥、被告蔡國祥
      。蔡条所有系爭2304地號土地應有部分1/4，於72年6月4
      日以繼承為原因登記在蔡改名下（蔡改就系爭2304地號土
      地部分，連同上開買賣取得應有部分1/8，合併登記為應
      有部分3/8）。另蔡三雄於78年4月6日死亡，其繼承人有
      訴外人蔡明吉、蔡雅慧。
    ⒊系爭2304地號土地於73年6月25日重測後為中和段94地號土
      地。
  ㈡訴外人蔡林藝（蔡武法之配偶）於73年10月11日因買賣而取
    得系爭94地號土地所有權（應有部分1/4）。
  ㈢系爭94地號土地於74年6月28日因共有物分割，分為同段94、
    94-1、94-2、94-3地號土地，其中：⑴94地號土地登記為蔡
    林藝所有、⑵94-1地號土地登記為蔡改、蔡太吉共有（應有
    部分分別為蔡改3/4、蔡太吉1/4）、⑶94-2地號土地登記為
    蔡朝仁所有、⑷94-3地號土地登記為蔡改、蔡太吉共有（應
    有部分分別為蔡改3/4、蔡太吉1/4）。
  ㈣訴外人蔡改、蔡太吉分別於107年6月20日、107年5月30日將
    系爭94-3地號土地以贈與為原因（原因發生日期均為107年5
    月23日），辦理所有權移轉登記為原告蔡文鎮、蔡文和所有
    （應有部分分別為原告蔡文鎮3/4、原告蔡文和1/4）。
  ㈤系爭94-3地號土地上有如附圖所示編號A即門牌號碼臺南市○
    區○○路000巷00弄0號之未保存登記建物（即系爭建物）：
    ⒈系爭建物原門牌號碼為臺南市○區○○路000號，訴外人蔡条
      並設籍於內，嗣經整編後門牌號碼為臺南市○區○○路000號
      ，其後再經整編為臺南市○區○○路000巷00弄0號。
    ⒉系爭建物（稅籍編號00000000000）於61年3月間辦理房屋
      稅籍起課登記，原始納稅義務人為訴外人蔡改、蔡太吉、
      蔡三雄、蔡武法、被告蔡國祥。嗣蔡三雄死亡於78年4月6
      日死亡後，由繼承人蔡明吉於104年異動為納稅義務人。
  ㈥訴外人蔡改於106年間就系爭建物以蔡太吉、蔡明吉、蔡武法
    、蔡國祥為被告提起分割共有物之訴訟，並經本院於107年4
    月30日以106年度南簡字第78號判決系爭建物分歸被告蔡國
    祥取得全部。
  ㈦系爭建物目前為被告占有使用中，且占用系爭94-3土地土地
    之面積為113平方公尺。
  ㈧財政部南區國稅局臺南分局107年12月21日南區國稅臺南營所
    字第1071073575號函文記載：現行稽徵作業遺產稅核定通知
    書或免稅證明書所列載之繼承人係以所有未拋棄繼承權之繼
    承人為限，拋棄繼承權者未列示。至於72年間之作業，年代
    久遠無從考查等語。
  ㈨本院106年3月29日106家字第1060015961函文記載：本院現有
    資料，無受理被繼承人蔡条之繼承人向本院聲明拋棄繼承或
    限定繼承、大陸地區繼承人聲明繼承案件等語。
  ㈩訴外人蔡条於60年5月7日曾出資32,037.8元向訴外人莫保重
    購買坐落臺南市○區○○段0000地號土地贈與被告。
  系爭94-3地號土地於110年之申報地價為每平方公尺3,500元
    。
  系爭建物周遭環境之GOOGLE地圖詳如本院卷一第225-245頁所
    示。
四、本院之判斷：
　㈠系爭建物目前之處分權人為被告：
　　⒈按訴訟標的對於共同訴訟之各人必須合一確定者，必須一
      同起訴或一同被訴，其當事人之適格，始能謂無欠缺。如
      未以該共同訴訟人之全體一同起訴或被訴，而法院誤為適
      格之當事人，對之就訴訟標的為實體之裁判，該裁判縱經
      確定，對於應參與訴訟之共同訴訟人全體均無若何效力可
      言（最高法院67年台抗字第480號判例、最高法院102年度
      台抗字第1030號裁定意旨、82年2月20日司法院第21期司
      法業務研究會研究結果參照）。由此實務見解之意旨闡釋
      可知，所謂當事人不適格之判決，固非僅指法院「應列為
      當事人而漏列」之情形，當亦包含「不應列為當事人而列
      入」之情況。是以，依前開實務見解及說明，分割共有物
      之確定判決，本於其固有必要共同訴訟之本質，倘作成判
      決之法院誤將非共有人之人列為當事人或將共有人漏列而
      作成實體判決時，該當事人不適格之實體判決自難謂為合
      法有效。本件原告雖非本院106年度南簡字第78號判決之 
      當事人，然因原告主張該確定判決認定之內容影響其權利
      之行使，是本院自得依法審查前開確定判決之效力，先予
      敘明。
　　⒉查蔡改於106年間就系爭建物以蔡太吉、蔡明吉（訴訟代理
      人為蔡雅慧）、蔡武法、蔡國祥為被告提起分割共有物之
      訴訟，並經本院於107年4月30日以106年度南簡字第78號
      判決系爭建物分歸被告蔡國祥取得全部，且該確定判決係
      認定：「本件系爭建物原為…蔡条所興建之未保存登記建
      物，蔡条死亡後，原告與被告蔡國祥、蔡太吉、蔡武法及
      被告蔡明吉之父蔡三雄繼承系爭建物，並於61年3月間始
      辦理房屋稅籍起課登記，原始納稅義務人為蔡三雄、蔡武
      發、原告及被告蔡國祥、蔡太吉，嗣蔡三雄死亡後，由繼
      承人被告蔡明吉於104年異動為納稅義務人之事實，為兩
      造所不爭執…被告蔡太吉、蔡明吉、蔡武法已於104年4月
      間讓與系爭建物事實上處分權應有部分各1/5予被告蔡國
      祥…系爭建物坐落之系爭土地，現在共有人固為原告及被
      告蔡太吉，然重劃前灣裡段2304地號，於重劃後整編為中
      和段94地號，嗣分割為94、94-1至94-7地號（其中94-3地
      號為系爭土地），蔡条為重劃前灣裡段2304地號土地原共
      有人之一，此有土地登記簿在卷可憑（見本院卷第42-46
      頁），則蔡条在原共有之重劃前灣裡段2304地號土地上興
      建系爭建物，應認蔡条已得其他土地共有人之同意使用系
      爭土地，目的在於興建系爭建物供己或後代子孫居住使用
      ，蔡条死亡後，由其子即被告蔡國祥長年居住使用系爭建
      物，此使用借貸之事實具長期且公開狀態，且為系爭土地
      之繼受人即原告及及被告蔡太吉所明知，自應繼受該使用
      借貸契約之效力，據此，應認系爭建物占用系爭土地並非
      無法律上原因…」，有該判決書在卷可稽，足認該案件之
      當事人於該案審理中均不爭執該建物係屬蔡条所興建，蔡
      条死亡後，由蔡改與蔡國祥、蔡太吉、蔡武法及蔡三雄繼
      承系爭建物，是基於訴訟上之誠信原則，自不容該案當事
      人於後訴為相反之主張。
　　⒊而蔡改、蔡太吉於該案確定後，雖分別於107年6月20日、1
      07年5月30日將系爭94-3地號土地以贈與為原因（原因發
      生日期均為107年5月23日），辦理所有權移轉登記為原告
      蔡文鎮、蔡文和所有。嗣於110年7月間，原告提起本訴為
      相異之主張，主張該建物實應為蔡改、蔡明吉、蔡雅慧公
      同共有，然蔡改、蔡明吉為該案之當事人，蔡雅慧於該案
      則係蔡明吉之訴訟代理人，若蔡改、蔡明吉、蔡雅慧確為
      該建物之公同共有人，自無不於該案主張之理，是原告主
      張本院106年度南簡字第78號判決係屬無效判決，尚難遽
      採。況若依原告之主張，本件原告起訴非系爭建物處分權
      人之被告拆屋還地，亦屬當事人不適格而無理由，附此敘
      明。      
　㈡本件有民法第425條之1第1項規定之適用：
　　⒈按民法第425條之1所謂「土地及房屋同屬一人」固可包括
      「土地及房屋同屬相同之共有人」及「土地共有人數除與
      房屋相同之共有人外，尚有其他共有人」，而僅將土地應
      有部分或僅將房屋所有權讓與他人，或將土地應有部分及
      房屋同時或先後讓與相異之人之情形在內；惟必以該房屋
      占有土地，經土地其他全體共有人同意者始足稱之。
　　⒉查系爭2304地號土地與系爭建物於52年間係同屬一人即蔡
      条所有：系爭建物之原始所有權人為蔡条，已如前述，而
      系爭2304地號土地（重測後為中和段94地號土地）於35年
      7月4日土地總登記時，原登記為訴外人蔡条、蔡朝仁、蔡
      明華、蔡明池等4人共有（應有部分各1/4），蔡明華於58
      年7月28日死亡後，其應有部分1/4由其子即訴外人蔡再添
      繼承；嗣蔡再添於69年1月28日將系爭2304地號土地應有
      部分各1/8，以買賣為原因移轉登記予訴外人蔡改、蔡太
      吉，嗣蔡条於71年11月22日死亡，其子女為蔡改、蔡太吉
      、蔡三雄、蔡武法、蔡阿珠、蔡秀娥、被告蔡國祥。蔡条
      所有系爭2304地號土地應有部分1/4，於72年6月4日以繼
      承為原因登記在蔡改名下（蔡改就系爭2304地號土地部分
      ，連同上開買賣取得應有部分1/8，合併登記為應有部分3
      /8）。另蔡三雄於78年4月6日死亡，其繼承人有訴外人蔡
      明吉、蔡雅慧等情，為兩造所不爭執（不爭執事項㈠），
      且系爭建物於土地分割前係坐落在蔡条分管之位置上乙節
      ，亦經原告自陳在卷（卷㈡第122頁），是被告抗辯系爭23
      04地號土地與系爭建物於52年間係同屬一人即蔡条所有，
      且蔡条興建系爭建物係經其他全體共有人同意（建築在其
      分管之位置上），亦堪憑採。
　　⒊是以，系爭2304地號土地原為蔡条、蔡朝仁、蔡明華、蔡
      明池所共有，蔡条並在其分管土地上興建系爭建物，是上
      開情形已符合民法第425條之1規定之土地及房屋同屬一人
      之情形。又蔡条所有之系爭2304地號土地、應有部分1/4
      ，雖因蔡条死亡而於72年6月4日登記在蔡改名下，而與系
      爭建物分離為不同人所有，惟依民法第425條之1規定，系
      爭建物對於系爭2304地號土地（重測後為系爭94地號土地
      ）既有法定租賃關係之存在，自不因系爭2304地號土地嗣
      後進行共有物分割（分割為94、94-1、94-2、94-3地號土
      地）而消滅（詳如後述）。　
　㈢系爭建物並不因共有人請求分割系爭94地號土地，即喪失繼 
    續占有系爭94-3地號土地之正當權源：
　　⒈最高法院107年度台上字第879號民事判決雖謂：「按分管
      契約，係共有人就共有物之使用、收益或管理方法所訂定
      之契約，共有人請求分割共有物，應解為有終止分管契約
      之意思。是經法院判決分割共有物確定者，無論所採行分
      割方法為何，均有使原分管契約發生終止之效力。僅分割
      方法採行變價分割時，因於該判決確定時，不當然發生共
      有物變賣之效果，共有物之所有權主體尚未發生變動，共
      有人間之共有關係應延至變賣完成時消滅而已。而分管契
      約既經判決分割共有物確定而消滅，共有物之用益及管理
      回復原來之關係，除非經共有人協議或依民法第820條第1
      項規定為決定，共有人不得任意占有使用共有物之特定部
      分。」惟上開民事判決所欲闡述者，係共有物經法院判決
      分割確定時，先前共有人間之分管契約即應認為終止，共
      有人先前依分管契約占用部分，經分割判決分歸其他共有
      人所有後，不生法定基地租賃關係，然並未因此使已既存
      之法定租賃關係失其效力，抑或因其他條件而衍生法定租
      賃關係，且該案例之事實為共有人地上物占用他共有人分
      得土地之情形，並非針對地上物與其坐落基地間之關係，
　　　自不得援引作為本件判決之基礎。況若允許土地共有人只
      需透過分割共有物之方式即能終止已發生之法定租賃關係
      ，亦與民法第425條之1規定在於調和地上物與基地利用一
      體化意旨不符。
　　⒉本件系爭94地號土地雖於74年6月28日因共有物分割，分為
      同段94、94-1、94-2、94-3地號土地，然依前開說明，本
      件事實與最高法院107年度台上字第879號民事判決之案例
      事實並不相同，自不得比附援引，是原告主張蔡条與其他
      共有人訂定之分管契約因共有物分割而消滅，系爭建物自
      74年6月28日起即喪失占有系爭94-3地號土地之正當權源
      云云，自難憑採。
　㈣綜上，本件既有民法第425條之1第1項規定之適用，即系爭建
    物占有系爭土地有法定租賃權存在，自非屬無權占有，被告
    亦無受有不當得利之情事，則原告主張依民法第767條第1項
    、第821條、第179條規定請求：⒈被告應將坐落臺南市○區○○
    段00○0地號土地上如附圖所示編號A部分（面積113平方公尺
    ）之地上物拆除，並將該部分土地騰空返還予原告；⒉被告
    應自起訴狀繕本送達翌日起至返還第1項所示土地之日止，
    按月給付原告蔡文鎮2,472元、原告蔡文和824元，均無理由
    ，應予駁回。
五、本件判決基礎已臻明確，兩造其餘之攻擊防禦方法及訴訟資
    料經本院斟酌後，核與判決不生影響，無一一論述之必要，
    併予敘明。
六、據上論結，本件原告之訴為無理由，依民事訴訟法第78條，
    判決如主文。
中　　華　　民　　國　　111 　年　　3 　　月　　31　　日
                  民事第二庭    法  官  洪碧雀
以上正本證明與原本無異。
如不服本判決，應於送達後20日內向本院提出上訴狀（須附繕本
）。如委任律師提起上訴者，應一併繳納上訴審裁判費。
中　　華　　民　　國　　111 　年　　3 　　月　　31　　日
                                書記官  林政良